臺灣臺中地方法院民事判決　　　九十年度簡上字第三三八號
　　上　訴　人　甲○○
　　被上訴人　　乙○○
右當事人間請求返還不當得利事件，上訴人對於中華民國九十年七月三十一日本院豐
原簡易庭第一審判決（九十年度沙簡字第一三一號），提起上訴，本院判決如左：
    主      文
原判決關於駁回上訴人後開第二項之訴部分及該部分假執行暨命上訴人負擔訴訟費用
之裁判均廢棄。
右廢棄部分被上訴人應給付上訴人新台幣壹拾肆萬參仟零壹拾捌元及自九十年三月九
日起至清償日止，按年息百分之五計算之利息。
第一審（除確定部分外）、第二審訴訟費用，由被上訴人負擔。
    事      實
甲、上訴人方面：
壹、聲明：如主文所示。
貳、陳述：除與原審判決書所載者相同茲予引用外，補陳：
一、被上訴人提出越南公民李世雄之書信，欲證明上訴人確有將美金四千三百元，交
    付李世雄之事實，惟上訴人否認李世雄為上訴人相親對象「李小姐」之父親，及
    該書信形式上之真正，退步言之，縱認李世雄為「李小姐」之父，且被上訴人所
    提書信為李世雄所書，譯文無誤，然對照該數封書信與被上訴人之陳述，顯為李
    世雄與被上訴人勾串後不實之陳述。蓋兩造之爭執重點之一即兩造赴越南時，已
    兌換為美金之金錢究為被上訴人所持有，或上訴人所持有？被上訴人自始即否認
    收受系爭新台幣（下同）貳拾萬元，堅稱錢係上訴人直接交付女方家長，李世雄
    書信亦附和其詞，一再表示郭家將美金四千三百元交付。惟由被上訴人於原審查
    得乃上訴人持新台幣前往兌換美金後，被上訴人方於庭訊自認錢均在伊處，可知
    上訴人或郭家根本不曾持有該美金四千三百元，李世雄所稱郭家曾交付美金四千
    三百元予上訴人相親對象家長之事實，顯不實在。
二、再者，李世雄之書信稱兩造與上訴人母親一行於二０００年十二月二十一日早造
    訪時，「郭家把禮物贈送，包括餅餌、香煙、一瓶西酒，同時交給婚禮錢３００
    ０ＵＳＤ（三千美金）和（一千三百元美金）辦理結婚手續，合計４３００ＵＳ
    Ｄ（美金四千三百元）然後我女子和甲○○見面，也同意為丈夫」，然依其陳述
    ，上訴人豈非在未與李小姐見面前，即交付四千三百美金予李世雄？此豈為事理
    之常？況被上訴人於九十年三月十日，提出原審之書狀中，乃指「經男女雙方同
    意，兩情相悅，非常高興，男方就送聘禮、聘金、女方亦同意高興收受」，並無
    當面送禮同時即付四千三百美元之陳述，益見李世雄書信內容與真實不符，並不
    足採為被上訴人有利之認定。
三、下聘訂婚於台灣禮俗係屬大事，不可能偷偷摸摸的做，做了之後亦不可能毫不聲
    張，而在下聘同時或之後亦不可能對於何時舉行婚禮、如何宴客等等細節全無表
    示，然證人洪錦煌卻於準備程序中證稱：「我在（去越南）第一天確實沒有看到
    男方下聘的行為」、「當天我也沒有聽到雙方有談及婚嫁的事」，雖證人另供稱
    ：「因為當天是由兩造在談，我有時到外面蹓躂，沒有完全參與所以不清楚」，
    然證人亦明確指出：「這件婚姻沒有談成，是男方看不中意女方」、「我印象中
    上訴人有和女方騎車出去，被上訴人他們去換美金」、「上訴人當天是住在和平
    旅社，並沒有住在女方的家裏」。除足見被上訴人所指：上訴人一見面就很喜歡
    女方，還一同出去玩得很開心，當天晚上還住在女方家裏，隔天卻翻臉云云，乃
    誣蔑不實之詞外；設若當日曾有下聘之舉或談及婚禮細節，證人雖有時至外頭蹓
    躂，豈有全然不知或不聞之理？足證八十九年十二月二十一當天，上訴人或其家
    人並未有下聘之舉，亦不曾指示被上訴人將金錢交付，實則由被上訴人諸多虛偽
    不實復與李世雄書信內容相互矛盾之陳述，亦足認被上訴人根本不曾將美金四千
    三百元交付李世雄。則不論被上訴人日後是否將此美金四千三百元花用殆盡，上
    訴人自得依民法第一百七十九條之規定，請求被上訴人返還貳拾萬元之不當得利
    暨遲延利息。
四、又民法第五百七十四條明文規定，居間人就其媒介所成立之契約，無為當事人給
    付之權，此為法律之強行規定；而下聘恆為男女雙方之事，上訴人亦未將「下聘
    」委由被上訴人代為。則不論被上訴人是否於嗣後有將美金四千三百元交付李世
    雄，其責任均應由其自負。亦即：被上訴人並不得主張乃代上訴人為給付，贈與
    契約之效力並不及於上訴人，縱李世雄已收受該美金四千三百元，其返還請求權
    亦屬被上訴人而非上訴人，蓋其金錢並非上訴人贈與，亦非被上訴人代上訴人所
    贈與。被上訴人既仍有此返還請求權存在，此即最高法院四十一年度台上字第六
    三七號判例要旨所稱：「民法第一百八十二條所謂其所受之利益已不存在者，非
    指所受利益之原形不存在者而言，原形雖不存在，而實際上受領人所獲財產總額
    之增加現尚存在時，不得謂利益已不存在。」，被上訴人自仍應對上訴人負貳拾
    萬元返還之責，不得謂所受利益已不存在。
參、證據：除援用原審之立證方法外，並請求傳證人洪錦煌。
乙、被上訴人方面：
壹、聲明：
一、駁回上訴人之上訴。
二、第二審訴訟費用由上訴人負擔。
貳、陳述：除與原審判決書所載者相同茲予引用外，補稱：
一、上訴人之貳拾萬元係做為前往越南娶妻之聘金及結婚費用，被上訴人受託保管，
    上訴人前往時並帶有單身證明、戶籍謄本，顯係前往娶親，上訴人指前往越南僅
    是相親，與事實不符。且該貳拾萬元確非上訴人親手交付，乃上訴人之妹郭淑芬
    交付，被上訴人乃將其中壹拾陸萬陸仟參佰元，兌換成美金五千元，其中美金四
    千三百元，在越南上訴人與女方見面男歡女愛，雙方主婚人都同意，作為聘金，
    同時送聘禮下聘，交給女方收受，其餘美金七百元美金及參萬仟柒佰元，男方自
    願做為介紹費與結婚費用（錄影、擺酒席等），只因上訴人下聘後帶女方很高興
    去玩，讓李小姐父親找不到，回來隔天始亂終棄，反悔婚約使雙方不能圓滿解決
    ，被上訴人一切聽從上訴人指示，義務已盡，並無不當得利。
二、李世雄確為女方「李小姐」之父親，卷附書信為李世雄在越南所書，並業經中華
    民國越南經濟文化辦事處認證，被上訴人在台灣何能與世雄勾串證言，上訴人否
    認李世雄為女方家長，顯係強詞奪理。
三、證人洪錦煌為陳茂生及上訴人妹妹郭淑芬之好友，平日同出同入，被上訴人經陳
    茂生介紹說洪錦煌要至越南玩，結果洪錦煌到越南另請翻譯介紹辦理結婚娶一十
    八歲小姐，事後說要介紹費給被上訴人亦未履行，其證言偏頗可想而知，不足採
    信。
參、證據：援用原審之立證方法。
    理      由
一、上訴人起訴主張：被上訴人於八十九年十二月間，向上訴人表示其可介紹上訴人
    至越南相親，所有費用僅需貳拾萬元，且一星期內可訂婚、結婚，上訴人於同年
    十二月十四日，電匯貳拾伍萬元至妹妹郭淑芬帳戶，再由郭淑芬於同月十七日交
    付貳拾萬元予被上訴人，並於同年月二十一日至越南相親，但因所相之對象「李
    小姐」與照片相去甚遠，且高度僅一百五十二公分左右，未達上訴人一百六十五
    公分之要求，因而相親未成，上訴人業已終止與被上訴人間之契約，被上訴人持
    有上訴人之開貳拾萬元，已無法律上原因，因而基於不當得利返還請求權，訴請
    被上訴人將所交付之貳拾萬元返還等語，被上訴人則以：否認自上訴人處取得貳
    拾萬元，該貳拾萬元係郭淑芬所交付，供上訴至越南辦理結婚手續之聘金及費用
    ，惟上訴人至越南下聘完成，被上訴人依上訴人指示交付聘金美金四千三百元予
    女方後，上訴人卻反悔而未能結婚，該美金四千三百元業由女方收受，被上訴人
    處僅保留伍萬陸仟玖佰捌拾貳元而已，上訴人若就該四千三百元美金有所主張，
    應自越南與女家長商議等語置辯。是本件爭執所在為被上訴人究竟有無將系爭美
    金四千三百元依上訴人之意思，對相親之女方為下聘之行為？
二、經查：
（一）本件上訴人係透過訴外人陳茂生（即被上訴人之弟，亦為訴外人郭淑芬之公公
      ）之轉介，委託被上訴人介紹，欲至越南相親，如合意亦一併辦理結婚手續，
      乃經由陳茂生寫信請託被上訴人幫忙，告知上訴人所欲娶女子條件之一為身高
      至少為一百六十五公分以上，經被上訴人告知所有辦理之費用約美金六千元，
      上訴人乃經由其母郭蕭賴於八十九年十二月十二日匯款貳拾伍萬元予郭淑芬，
      再由郭淑芬於八十九年十二月十四日，提領現金貳拾萬元，轉交付予被上訴人
      ，而被上訴人於收受該貳拾萬元後，以壹拾陸萬陸仟參佰元兌換成美金五千元
      事實，業經證人陳茂生、郭淑芬於原審到庭陳證甚明（詳參原審九十年三月二
      十七日言詞辯論筆錄、九十年五月二十九日言詞辯筆錄），並有上訴人所提附
      卷陳茂生八十九年十一月二十日致被上人之函信一件（見原審第六十頁）、郭
      蕭賴八十九年十二月十二日郵政國內匯款單一份（見原審第二十七頁）、證人
      郭淑芬郵政存簿儲金簿領款紀錄一份（見原審第二十六頁）在卷可參，又經原
      審向第一商業銀行沙鹿分行查詢，被上訴人確有於八十九年十二月十五日以壹
      拾陸萬陸仟參佰元向該分行兌換美金五千元，亦有該分行九十年六月七日（０
      ）一沙字第一九一號函及水單各一份在卷（見原審卷第五十四頁、第五十五頁
      ）可參，且被上訴人於原審雖否認有經手該貳拾萬元，惟業於本院理時自認有
      收受該貳拾萬元，是上訴人主張其委託被上訴人辦理系爭事務，有交付貳拾萬
      元予被上訴人，委託被上訴人一同至越南介紹女子予其相親，於合意時，並辦
      理結婚之事實，應屬可採。
（二）又兩造於八十九年十二月二十一日，與訴外人陳茂生、洪錦煌、郭蕭賴等人，
      一同至越南，並經由被上訴人安排與一年藉不詳之「李小姐」會面等情，為兩
      造所不爭執，上訴人主張其至越南所相親之「李小姐」於會面後，身高不符合
      其要求，且其不喜歡而未與「李小姐」論及婚嫁，並未對李小姐為下聘之行為
      ，被上人仍持有其所交付之貳拾萬元等情，然被上訴人抗辯：上訴人至越南後
      ，與「李小姐」會面後，兩情相悅，論及婚嫁，其在上訴人指示下將美金四千
      三百元交付女方家長做為聘禮，該金四千三百元其現並未持有等語置辯，按本
      件被上訴人受上訴人之託而代為管領貳拾萬元，今被上訴人抗辯其中有美金四
      千三百元之數目，業已依訴人之指示而交付他人，被上訴人就此有利於己之事
      實，自應負舉證之責。被上訴人抗辯：其已依被上訴人之指示交付美金四千三
      百元予相親對象做為聘禮之事實，雖提出署名「李世雄」之越南男子信封一份
      為證，惟查：
  １、依被上訴人所提「李世雄」之信函，該函中載「…於二０００年十一月，我朋
      友為陳僧（增之誤繕）耀，台灣國籍，說：有台灣的親戚，姓名為甲○○，想
      前來越南取娶，以后陳僧耀將我女子的照片取回去台灣，甲○○看到二張照片
      就同意，他家庭也同意，甲○○也將他的相片向越南我們的家庭來，那麼兩家
      同意作親家。郭家提議於二０００年十二月二十日前來越南談論舉行婚禮，設
      宴招待，在台灣已看日子，決定二０００年十二月二十七日舉行婚禮，至二０
      ００年十二月二十九日郭家回台，結婚手續后辦。…甲○○與他母親，介紹人
      陳僧耀於二０００年十二月二十一日早，來越南，…郭家把禮物贈送，包括餅
      餌、香煙、一瓶西酒，同時交給婚禮錢四千三百美元，然後我女兒和甲○○見
      面，也同意郭為丈夫，想不到第二天甲○○態度冷淡背叛我女子說：她達不到
      理想高度並不舉行婚禮，取消二０００年十二月二十七日成婚日…」等語。雖
      上訴人否認該書信為相親對象「李小姐」之父所為，惟該信函有經越南同奈縣
      公安廳之認證，且詳盡記載製作人之姓名地址，並附有製作人身分證，而該書
      函就上訴人前往越南之時日記載詳盡，並且吻合，是該書函為李世所製作，且
      李世雄為上訴人相親對象「李小姐」之父，應可認定。
  ２、惟該書函雖載稱：上訴人藉由相片之往來，業已與其女「李春華」小姐，議定
      婚事，並決定於八十九年十二月二十七日至越南結婚，是上訴人於八十九年十
      二月二十一日至越南對「李春華」小姐下聘云云。然查：結婚為人生終身大事
      ，依一般常情，應係由男女雙方當事人，於謀面交往兩情相悅後議定之，系爭
      信函文載，上訴人經由照片之往來，即與「李小姐」議定婚事，並決定前往越
      南於八十九年十二月二十七日迎娶，顯與常情不符，是本件應如上訴人主張，
      其係與被上訴人前往相親，如有中意方決定下聘並結婚，方符常情。再者，系
      爭信函雖附和被上訴人載稱：「二０００年十二月二十一日早，來越南，…郭
      家把禮物贈送，包括餅餌、香煙、一瓶西酒，同時交給婚禮錢四千三百美元，
      然後我女兒和甲○○見面，也同意郭為丈夫…云云」，然此事實業為上訴人所
      否認，且與兩造同行前往相親之證人陳茂生於原審業已到庭證述：「其寫信請
      被上訴人介紹二至三個女孩，身高要一百六十五公分左右予上訴人相親，相親
      之「李小姐」大概僅有一百五十公分左右」、「上訴人發現李小姐並不像照片
      那麼漂亮，且身高也不高，大約一百五十公分左右，感覺到不是上訴人所要之
      對象，故相親不成…直到十二月二十九日，離開越南都未再見到李小姐，錢在
      上訴人媒人身上，看到相親不成，也決對不會笨到拿聘金給女方，而且我們四
      人（即上訴人、證人陳茂生、洪錦煌、郭蕭賴）也沒有看到…」等語（詳參原
      審九十年六月十九日言詞辯論筆錄、及原審第二十八頁、第二十九頁陳述狀）
      ，按上訴人委由陳茂生請託被上訴人介紹相親之對象，身高條件應為一百六十
      五公分左右，而「李小姐」身高不及一百六十五公分之事實，為被上訴人所不
      爭執，是「李小姐」既不符合上訴人身高之要求，上訴人於見面後發現女子不
      符合結婚之條件，其不予下聘約定婚約，顯符常情，被上訴人及系爭書信記載
      ，上訴人到越南後，與該女子會面，見該女子不符合結婚條件，仍迅以下聘，
      顯不合常情，自無可採。
  ３、又本件欲前往相親娶妻之人為上訴人，是下聘之金額為何自應由上訴人決定，
      而上訴人委請陳茂生寫信請託被上訴人介紹相親對象，就聘禮數目為何？均未
      言及，顯見兩造就下聘之數額事先並未約定，被上訴人抗辯：聘禮為美金四千
      三百元，數目何來？再者，被上訴人自陳：女方大約在下午五、六點左右下課
      回家，男方看到女方有喜歡經由女方的家長回問男方是否喜歡她女兒，男方說
      有喜歡，就給禮盒，並且男女雙方就開車出去，那時侯我才拿錢給女方家長云
      云（詳參本院九十一年二月二十二日言詞辯論筆錄），此與信函所載：「二０
      ００年十二月二十一日早，來越南，…郭家把禮物贈送，包括餅餌、香煙、一
      瓶西酒，同時交給婚禮錢四千三百美元，然後我女兒和甲○○見面，也同意郭
      為丈夫…云云」，其交付聘之時間，顯不吻合，且二０００年十二月二十一日
      早，李小姐亦未與上訴人見面，上訴人何會同時交付聘金及禮物？況下聘為訂
      立婚約之重大儀式，被上訴人竟辯稱：其係在男女雙方一同出去門後，均不在
      現場之時交付聘禮，顯悖常情，自無可採。是李世雄之書信載稱：八十九年十
      二月二十一日早，上訴人相親後有為下聘並交付美金四千三百元，顯係附和迴
      護被上訴人之詞，難僅憑該書信，即認上訴人與該「李小姐」訂有婚約，且上
      訴人有指示被上訴人交付美金四千三百元予李世雄做為聘禮之事實。
  ４、另參諸證人即隨兩造一同前往越南之證人洪錦煌亦到庭結證：「（你是否看過
      被上訴人？）答：有看過，因為我有到被上訴人弟弟陳茂生的家中，我有和被
      上訴人一起過去越南，同行有五人，有上訴人、上訴人的母親、陳茂生、被上
      訴人，另外一個人就是我…，去越南第一天五個人都在一起，我們住不同房間
      ，但我們都在一起行動，上訴人去看女孩子時當天有一起去吃飯，吃完飯後，
      女方的家長帶我們去住和平公園旅社，…當天沒有看到上訴人有送聘金給女方
      ，當天我也沒有聽到雙方有談及婚嫁的事情，因為當天是由兩造再談，我有時
      到外面溜躂，沒有完全參與所以不清楚，這一件婚姻並沒有談成，是男方看不
      中意女方…，我是聽說男方要求女方身高要一六五公分以上，但是女方高度不
      夠，上訴人實際上要求的高度我記不清楚，我在第一天確實沒有看到男方下聘
      的行為…。上訴人當天是住在和平旅社，並沒有住在女方的家裡。」等語（詳
      參本院九十年十一月九日準備程序筆錄），及證人林茂生即被上訴人之弟陳茂
      生亦陳證：相親當日，因女方不符男方要求之條件，男方不喜歡女方，故未下
      聘等情，更明上訴人主張其於相親當日，因見女方未符合其結婚之條件，其未
      予女方約訂婚約，且未有下聘交付聘金之情事，應屬可採。
三、按無法律上原因而受有利益，致他人受損害者，應返還其利益，雖有法律上之原
    因，而其後已不存在者，亦同。民法第一百七十九條定有明文。本件被上訴人受
    上訴人之託，欲介紹越南女子予上訴人相親，以決定婚嫁，而受託管領貳拾萬元
    ，其後因相親不成，經上訴人於九十年一月十七日發函終止委託，請求返還代管
    之款項，有上訴人所提而被上訴人所不爭執存證信函一份在卷可參（見原審第八
    頁），基此，被上訴人管領上訴人所交付款之律上原因既已消滅，其持有系爭款
    項，即屬無法律上之原因，應堪認定。另被上訴人於收受系爭貳拾萬元後，為就
    相親事務預作準備，將其中壹拾陸萬陸仟參佰元，兌換成美金五千元，此為兩造
    所不爭執，是被上訴人持有上訴人之款項，應為美金五千元及新台幣參萬參仟柒
    佰元，應可認定。再者，系爭美金五千元，依本院判決當日換比例為一美金兌新
    台幣三十四點九四，美金五千元兌換新台幣，為壹拾柒萬肆仟柒佰元，加諸上開
    被上訴人持有之參萬參仟柒佰元（新台幣），被上訴人持有上訴人款項之利益為
    貳拾萬捌仟肆佰元，被上訴人經上訴人催告返還，遲延而不返還，從而，上訴人
    基於上開規定，依不當得利返還請求權之法律關係，訴請被上訴人返還不當得利
    貳拾萬元及自起訴狀繕本送達翌日（九十年三月九日）起，至清償日止，按年息
    百分之五計算之利息，未逾上開可得請求返還之利益範圍，於法有據，應予准許
    ，原審僅命被上訴人給付伍萬陸仟玖佰捌拾貳元，並駁回上訴人其餘之訴，合有
    未洽，上訴意旨就此部分指摘原判決不當，求予廢棄改判，為有理由，爰由本院
    將原判決此部分予以廢棄，改判如主文第二項所示。
四、本件事證已臻明確，兩造其餘攻擊防禦方法於判決之結果不生影響，爰不一一贅
    述。
五、據上論結，本件上訴為有理由，依民事訴訟法第四百三十六條之一第三項、第四
    百五十條、第七十八條，判決如主文。
中　　　華　　　民　　　國　　九十一　　年　　  三 　　月　　　八　　　日
                        臺灣臺中地方法院民事第三庭
                                審判長法  官
                                      法  官
                                      法  官
不得上訴
